【裁判字號】    98,判,529
【裁判日期】    980521
【裁判案由】    稅捐稽徵法
【裁判全文】
最  高  行  政  法  院  判  決
                                       98年度判字第529號
上  訴  人  贊盛建設股份有限公司
代  表  人  甲○
訴訟代理人  盧春  律師
被 上訴 人  財政部臺北市國稅局
代  表  人  乙○○
上列當事人間稅捐稽徵法事件，上訴人對於中華民國96年4月12
日臺北高等行政法院95年度訴字第368號判決，提起上訴，本院
判決如下：
    主  文
原判決廢棄，發回臺北高等行政法院。
    理  由
一、上訴人經人檢舉涉嫌逃漏稅，嗣經被上訴人所屬松山分局通
    知上訴人提出相關資料供查核，然上訴人未能提出，乃依法
    審理核定上訴人未依規定保存86年9月1日至87年12月31日進
    銷項憑證，銷項金額計新臺幣（下同）173,436,113元，進
    項金額則為96,584,871元，合計270,020,984元，並按上訴
    人未依規定保存帳簿憑證金額計270,020,984元，處百分之
    五罰鍰計13,501,049元。上訴人不服，申請復查，經復查決
    定重行核算，扣除上訴人86年12月份以前之進、銷項金額，
    而僅自87年1月至同年12月間進、銷總金額總計為230,800,4
    90元，按百分之五處以罰鍰，乃變更原處罰鍰為11,540,024
    元後，上訴人猶表不服，提起訴願，亦遭駁回，遂提起本件
    行政訴訟。
二、上訴人起訴主張：依稅捐稽徵法第11條規定及財政部74年3
    月20日台財稅第13298號函釋關於行為罰之核課期間起算，
    以依法受處分人應為一定行為而不為或不應為一定行為而為
    之者，自應行為或不應行為之日起算，是以憑證保存期限為
    自行為時起起算5年；本件被上訴人對未保存憑證行為罰法
    定核課期間自行延長為5年又6個月有餘，嚴重違反法律保留
    及法律優位之依法行政原則，並牴觸稅捐稽徵法第11條、第
    21條及財政部87年8月19日台財稅第871960445號函釋，其認
    事用法顯有違誤。又上訴人並非有逃漏稅捐情形，僅因人檢
    舉，被上訴人通知上訴人提出相關資料供查核時，其未能即
    時提出，惟於復查期間已補具相關憑證以供查核，且已完成
    86及87年度營業稅及營利事業所得稅繳納責任，並無逃漏稅
    捐情形，被上訴人僅以上訴人未於「查獲前」提供上開資料
    ，逕認係違反保管憑證之義務，而未對其補提憑證正確性與
    否，據實查核，顯與稅捐稽徵法規定保存憑證之目的不合，
    且違反營利事業所得稅查核準則（下稱查核準則）第14條及
    統一發票使用辦法第23條第2項規定，亦不合以往稅捐實務
    之處理方式，並有違平等原則等語，求為判決撤銷訴願決定
    、復查決定及原處分不利上訴人部分。
三、被上訴人則以：會計年度決算程序辦理終了日，如以營利事
    業所得稅結算申報日最後1日之次日（即6月1日）起算，則
    87年全年之會計憑證，其保存開始日為88年6月1日，結束日
    為93年5月31日，本件處分書送達日為92年7月25日，即於上
    揭5年保存期限之內，上訴人自有保存87年度全年會計憑證
    之義務。次按公司遺失已開立之統一發票存根聯，雖於稅捐
    稽徵機關查獲前自動報備，惟如未取得與原應保存憑證相當
    之證明，尚不得適用稅捐稽徵法第48條之1規定免罰，財政
    部84年7月26日台財稅第841637712號函闡示甚明。本件上訴
    人於裁罰後、申請復查時提出之銷項發票影本15張、進項發
    票影本95張，縱為「與原應保存憑證相當之證明」，然並非
    於「查獲前」所提出，難謂其已適時履行租稅查核之協力義
    務，自不符合稅捐稽徵法第48條之1及上開函示得予免罰之
    規定。至上訴人所提「……復查、訴願甚至行政訴訟階段，
    若受處分人有提示相關憑證，經查對屬實，即予已更正認定
    裁罰金額……」係針對裁罰基礎之正確性而來。然本件裁罰
    金額並不因上訴人於查獲後提出憑證而有所改變，亦即不涉
    及裁罰基礎之正確性，當無上訴人所謂「平等原則」之適用
    等語，資為抗辯，求為判決駁回上訴人之訴。
四、原審以：
  (一)進銷項憑證5年保存期限之期間，如何起算？
    1.按稅捐稽徵法第11條所定之保存期限5年，係對於應「自
      」他人取得之憑證及「給予」他人憑證之存根或副本所設
      之規定，從條文之文義觀之，其前段規定自他人取得之「
      自」者，係指來源或方向而言，並非期間之起算時點，此
      由同條後段規定給予他人之「給予」之用語觀察，兩者語
      意一致，正可相互呼應。故稅捐稽徵法第11條所謂之「自
      」及「給予」者，均係表示憑證、憑證之存根或副本之來
      源或方向，至於5年之期限如何起算，該條條文並未明確
      規範，而有待其他規定予以補充。準此，前揭商業會計法
      第38條第1項及由營業稅法第34條授權規定之稅捐稽徵機
      關管理營利事業會計帳簿憑證辦法第27條第1項等規定，
      其就各項營利事業之會計憑證之5年保存期限，均規定應
      自會計年度決算程序辦理終了後起算，即在稅捐稽徵法未
      設規範之處，設有具體明確之規定，依法律文義之解釋方
      法，該等法規應視為稅捐稽徵法之補充規定。故本件系爭
      進銷項憑證5年保存期限之期間，依據前揭規定及說明，
      應自會計年度決算程序辦理終了後起算。
    2.經查，本件裁罰處分係於92年7月25日合法送達上訴人，
      有送達回執影本附原處分卷可證，按會計年度係以1年計
      之，且憑證保存期間亦既以「會計年度決算程序辦理終了
      後」起算，則86年12月份前相關帳簿憑證已逾上開辦法所
      規定之保存期間，自不列入應保存而未保存憑證之處罰範
      圍；而本件復查決定重行核算，扣除上訴人86年12月份以
      前之進、銷項金額，而僅自87年1月至同年12月間進、銷
      總金額（總計為230,800,490元）按百分之五處以罰鍰計1
      1,540,024元，於法有據。
  (二)上訴人事後補提進、銷項發票影本，得否免除處罰？
    1.有關補提憑證得免處罰之要件，稅捐稽徵法第48條之1第1
      項設有規定；又財政部84年7月26日台財稅第841637712號
      函釋略以，公司遺失已開立之統一發票存根聯，雖於稅捐
      稽徵機關查獲前自動報備，惟如未取得與原應保存憑證相
      當之證明，尚不得適用第48條之1規定免罰等語，該函釋
      核與相關法規，並無不合。準此，補提進、銷項發票而得
      免除處罰者，必須於「查獲前」為之，且提出「與原應保
      存憑證相當之證明」始可。
    2.經查，本件上訴人於裁罰後、申請復查時提出之銷項發票
      影本15張、進項發票影本95張，縱為「與原應保存憑證相
      當之證明」，仍非於「查獲前」所提出，仍不符合上述得
      免處罰之要件。且本件之裁罰，係以上訴人87年1月至同
      年12月之進、銷總金額即230,800,490元為基礎，該金額
      並不因上訴人於查獲後提出憑證影本而有所改變，此與處
      理本稅之情形有別，亦無違反平等原則之可言。
  (三)被上訴人以上訴人未依規定保存帳簿憑證為由，處百分之五
    罰鍰，有無違誤？
    綜上以觀，本件系爭憑證之保存期間，依法以「會計年度決
    算程序辦理終了後」起算（當年度之決算，須至次年度始能
    開始辦理決算程序）；且本件之裁罰，係以上訴人87年1月
    至同年12月之進、銷總金額為基礎，該金額不因上訴人於查
    獲後提出憑證而有不同；則被上訴人就上訴人自87年1月至
    同年12月間進、銷總金額，按百分之五處以罰鍰，核無違誤
    。訴願決定遞予維持，亦無不合，因將原決定及原處分均予
    維持，駁回上訴人之訴。
五、上訴人上訴意旨略以：
  (一)按「營利事業如確已給與或取得憑證且帳簿記載明確，而於
    行政機關所進行之裁處或救濟程序終結前，提出原始憑證或
    取得與原應保存憑證相當之證明者，即已符合立法目的，而
    未違背保存憑證之義務，自不在該條（在此指稅捐稽徵法第
    44條）規定處罰之列。... 財政部中華民國84年7月26日台財
    稅字第841637712號函示，營利事業未依法保存憑證，須於
    未經檢舉及未經稽徵機關或財政部指定之調查人員進行調查
    前，取得與原應保存憑證相當之證明者，始得免除相關處罰
    ，其與本解釋意旨不符部分，自本解釋公布之日起，應不予
    援用。」司法院釋字第642號解釋著有明文。惟本件原判決
    援引財政部84年7月26日台財稅第841637712號函為判決基礎
    ，認補提進、銷項發票而得免除處罰者，必須於「查獲前」
    為之，與上開司法院釋字第642號解釋意旨相牴觸。
  (二)又被上訴人所為之罰鍰處分書遲至92年7月25日始送達，準
    此核課期間應自處分書送達後起追溯5年，亦即僅自87年7月
    26日至87年12月31日方在行為罰核課期間內；然被上訴人以
    會計年度係以一年計之為由，自87年1月至同年12月間進、
    銷項總金額裁罰上訴人百分之五罰鍰；原判決假「法律文義
    解釋」之名，於構成要件部分適用商業會計法第38條，法律
    效果部分另適用稅捐稽法第44條，而認本件系爭進銷項憑證
    5年保存期限之期間，應自會計年度決算程序辦理終了後起
    算，違反稅捐稽徵法第21條及財政部87年8月19日台財稅第8
    71960445號函釋所定行為罰之核課期間一律為5年規定。
  (三)綜上，原判決未自230,800,490元之罰鍰基礎中，扣除上訴
    人於復查審理期間補提之進、銷項發票總額130,017,718元
    及87年1月1日至87年7月25日間逾保存期限之進、銷項總額
    49,661,871元，違背司法院釋字第642號解釋及前揭法律，
    顯有判決不適用法規及適用不當之違背法令等語。
六、本院按：
  (一)本件上訴爭點有二，爰分述如下：
    1.本案上訴人經認定有以下之違章行為，而其違章行為之裁
      罰作成時，是否逾越裁罰時效（原判決用核課期間，此等
      用語是否妥當，尚有待進一步為調查及說明，後詳）。
      (1)上訴人違章行為之內容：
        上訴人未保存86年9月1日至87年12月31日之進、銷項
          憑證，金額合計270,020,984元，各項金額則分別為
          ：
          A.銷項金額為173,436,113元。
          B.進項金額為96,584,871元。
        被上訴人予以裁罰之違章事實基礎則為：上訴人自87
          年1月1日起，至87年12月31日止之未保存進、銷項憑
          證金額，共計為230,800,490元（扣除86年9月1日至
          86年12月31日間之未保存進、銷項憑證之金額共計39
          ,220,494元）。
      (2)有關裁罰時效之爭點：
        訴訟二造均認該時效期間為5年。
        但所謂時效之起算點，上訴人及被上訴人則有不同之
          主張：
          A.被上訴人認上訴人保存87年全年度進、銷憑證之作
            為義務，是自88年6月1日方發生，裁罰期間亦自此
            時起算，距離92年7月25日裁罰處分合法送達時點
            ，未滿5年，因此其裁罰並無逾越所謂之「核課期
            間」。
          B.上訴人則認其保存憑證之作為義務，是因為各項憑
            證之取得而立即發生，因此從92年7月25日裁罰處
            分合法送達時點倒推5年，則上開未保存之憑證中
            有關87年7月26日以前取得者，即已逾所謂之「核
            課期間」。
    2.上訴人復主張，其事後已補提130,017,718元之進、銷憑
      證供查核，依司法院釋字第642號解釋意旨，得免予處罰
      。
  (二)而針對上開二項爭點，本院之判斷如下所述：
    1.有關所謂之「核課期間」部分：
      (1)在此首應指明，此項爭點可以分二個層次來說明，一為
        違章行為裁罰時效之起算時點，一為違章行為裁罰消滅
        時效之期間，而原判決使用「核課期間」來描述裁罰之
        消滅時效，易生誤會，應改為「裁罰時效」較為妥適，
        爰先此敘明之。
      (2)而有關「未保存憑證」違章行為裁罰時效之起算時點部
        分，原判決已指明，依商業會計法第38條1項及由營業
        稅法第34條授權規定之稅捐稽徵機關管理營利事業會計
        帳簿憑證辦法第27條第1項之規定，各項營利事業會計
        憑證之5年保存期限，均規定應自會計年度決算程序辦
        理終了後起算。應自該時點起算其違章行為之裁罰時效
        。
        對此上訴人雖爭執稱，其保存憑證義務應自取得之時
          點即發生，因此其應保存而未保存之違章不作為，自
          該時起算，亦應自該時點起算裁罰時效云云。
        惟查：
          A.保存憑證之義務固然是一種「作為義務」，依傳統
            「秩序罰」理論之觀點，認有作為義務卻不作為而
            構成行為違章者，違章行為之成立時點為「應作為
            而不作為」之時點，裁罰期間之起算點亦同。
          B.不過秩序罰之特徵是違章行為破壞秩序，其行為（
            包括不作為）終了，秩序之破壞狀態，在規範評價
            上即已固定，後續僅餘「回應」問題（至於「回應
            」之目的是「報應」、或是「導正」與「對社會大
            眾之警戒」，則屬裁罰目的觀議題，與秩序罰之本
            質無涉）。
          C.而上開保存憑證法規範之規範目的卻在確保「稅捐
            報繳完畢後，因新事證發現而重起查核」之機制。
            因此在保存年限期間內，其保存義務以及透過保存
            義務機制所欲追求之查核可能性，始終持續存在。
            因此其違章行為之起算時點即會與違章裁罰時效之
            起算點分離，向後延伸至與「保存年限起點同一之
            時點起算，此乃因應稅捐法制上，憑證年限保存義
            務之實證特徵所為之對應解釋，與行政罰法第1條
            但書之規範意旨相符，是以原判決持此等法律見解
            認定裁罰時效之起點，並無錯誤。
      (3)至於裁罰時效之期間部分，依前所述，應與保存憑證之
        年限相一致，而為5年，此亦係稅捐稽徵法第49條準用
        第21條第1項第1款規定之結果，該等法規範，就本案事
        實而言，乃相對於行政罰法第27條第1項之特別規定（
        附帶言之，行政罰法係於95年2月4日實施，以上說明僅
        是指出，即使行政罰法有效實施之年度，行政罰法第27
        條第1項之規定在本案中亦無適用）。
      (4)是以上訴意旨引用傳統之秩序罰理論，爭執本案裁罰時
        效期間之起始點，其主張自非可採，無從動搖原判決此
        部分判斷結果之合法性。
    2.有關部分免罰之爭議部分：
      (1)經查於97年5月9日作成之司法院釋字第642號解釋意旨
        稱：「稅捐稽徵法第44條規定營利事業依法應保存憑證
        而未保存者，應就其未保存憑證經查明認定之總額，處
        5%罰鍰。營利事業如確已給與或取得憑證且帳簿記載明
        確，而於行政機關所進行之裁處或救濟程序終結前，提
        出原始憑證或取得與原應保存憑證相當之證明者，即已
        符合立法目的，而未違背保存憑證之義務，自不在該條
        規定處罰之列。於此範圍內，該條有關處罰未保存憑證
        之規定，與憲法第23條比例原則及第15條保護人民財產
        權之意旨尚無牴觸。財政部84年7月26日台財稅第84163
        7712號函示，營利事業未依法保存憑證，須於未經檢舉
        及未經稽徵機關或財政部指定之調查人員進行調查前，
        取得與原應保存憑證相當之證明者，始得免除相關處罰
        ，其與本解釋意旨不符部分，自本解釋公布之日起，應
        不予援用」。
      (2)而原判決引用上開財政部84年7月26日台財稅第8416377
        12號函釋，據為駁斥「上訴人補提進、銷項憑證，求予
        免罰」之規範基礎，上開函釋既經宣告違反上位規範而
        違法，原判決即有適用法規不當之違法。
      (3)又上訴人補提之進銷項憑證金額130,017,718元，與其
        提出證據方法是否相符，亦有進一步調查及認定之必要
        ，本院尚無從自為法律上之判斷。
   (三)總結以上所述，本案有無免罰及免罰金額之多寡，尚有事
     證不明之處，上訴意旨憑此指摘原判決違背法令，為有理
     由，應將原判決廢棄，發回原審法院，重為事實調查，另
     為適法之裁判。
七、據上論結，本件上訴為有理由。依行政訴訟法第256條第1項
    、第260條第1項，判決如主文。
中    華    民    國    98    年    5     月    21    日
                    最高行政法院第一庭
                        審判長法官  鄭  淑  貞
                              法官  黃  秋  鴻
                              法官  林  茂  權
                              法官  廖  宏  明
                              法官  帥  嘉  寶
以  上  正  本  證  明  與  原  本  無  異
中    華    民    國    98    年    5     月    25    日
                              書記官  莊  俊  亨


司法院資訊處製作；財團法人民間司法改革基金會備份。
